臺灣板橋地方法院民事判決　　　　　　　　　　　　九十二年度重訴字第六０五號
　　原　　　告　戊○
　　訴訟代理人　紀冠伶律師
　　訴訟代理人　丁○○
　　被　　　告　台北縣中和地區農會
　　法定代理人　乙○○
　　訴訟代理人　甲○○
右當事人間請求分配表異議之訴事件，本院於九十三年七月十九日辯論終結，判決如
左：
    主    文
原告之訴駁回。
訴訟費用由原告負擔。
    事實及理由
一、原告主張：
  (一)被告主張原告迄民國（下同）八十九年四月十五日止，總計仍積欠本金計新台幣
    （下同）一億五千四百萬元；且該欠款本金經鈞院民事執行處列入分配表中，同
    時鈞院執行處並本於前開本金之數額計付自八十九年四月十五日起迄今所積欠之
    利息及違約金，合計債務人積欠之數額達二億零二百零七萬二千一百七十六元。
    然查，債務人自借款開始陸續清償所欠本息，迄八十九年四月十五日止，尚未清
    償之本金應只有一億三千一百萬元左右。
  (二)本件借款緣由：
    查座落於台北縣中和市○○○段第一七地號土地原為訴外人易宇豐（原名易正隆
    ）所有，易宇豐持該土地向被告辦理建築融資貸款，在該土地上興建住宅大樓。
    嗣易宇豐因財務困難，乃與訴外人賴志明、曾龍雄簽約續建前開住宅，並由易宇
    豐將該土地移轉登記予曾龍雄、胡明陽等人所有。嗣賴志明等人無力繼續興建，
    易宇豐乃轉而與原告之大哥丁○○合作，雙方並簽定合作興建契約書，易宇豐應
    將前開土地信託登記於原告名下，並由原告承受前開易正隆向被告貸款債務。嗣
    因前開土地遭易宇豐之債權人郭金龍查封，無法辦理建築融資。丁○○經易正隆
    同意後，以原告之名義，與第三人龍田建設股份有限公司（下稱龍田公司）簽訂
    房屋合作合建契約書。詎龍田公司在向台北縣政府建設局辦理起造人名義變更登
    記時，在未取得原告等人同意下，將應屬於原告所有之房屋亦一併變更起造人為
    龍田公司。故於八十七年間建物竣工後，有關房地出售及交屋貸款事宜不得不由
    龍田公司辦理，龍田公司並將出售所得，存入訴外人「丙○○」於台北銀行京華
    分行帳戶內，再由該帳戶內將應屬於原告所有之款項，代原告給付予被告，以清
    償前開貸款，龍田公司並告知原告，於八十七、八十八年間業已代原告清償被告
    本息六千八百萬元，所餘本金僅約一億三千一百萬元左右，此觀被告所呈台北縣
    放款交易明細查詢單上載本金餘額分別為七千萬元及六千四百萬元可證。雖被告
    主張該二千萬元係轉銷呆帳，然查，被告既主張本件債務本金高達一億五千四百
    萬元，何以呆帳僅以二千萬元列之，而非以一億五千四百萬元計之？且該數額核
    與原告主張應自本金再扣除二千三百萬元之數額相近。孰料，被告卻於此次分配
    表製作時主張原告尚有一億五千四百萬元未清償，且主張以該數額計付債務人應
    給付之利息及違約金，核被告之所為，業已嚴重損及原告之權益，故除已依法向
    鈞院執行處聲明異議外，並於法定期間內提起本訴。
  (三)若龍田公司確曾代原告清償被告計達六千八百萬元，被告僅承認其中四千五百萬
    元，則被告顯然惡意侵占應屬於原告之二千三百萬元，參諸民法第一八四條及一
    七九條之規定，原告自得向被告請求返還該二千三百萬元，並依民法第三百三十
    四條、三百三十三條之規定，以本訴狀向被告為主張抵銷之通知，而在原告主張
    以該二千三百萬元之債權與被告前開債務相抵銷，系爭債務之本金應為一億三千
    一百萬元。
  (四)聲明：鈞院九十年度民執公字第三七八五號強制執行事件，就債務人戊○財產拍
    賣所得價金，不准被告就超過新台幣壹億參仟壹佰萬元整之本金債權及就超過壹
    億參仟壹佰萬元整計付之利息及違約金不得列入分配表。
二、被告辯稱：
  (一)原告對被告所負之清償義務及應返還金錢債務數額：
    原告於八十八年四月十五日邀同債務人許惠淑、債務人盛煥釗（連帶保證人）向
    被告借款新台幣一億五千四百萬元，約定自八十八年四月十五日起以「後本金平
    均攤還」方式攤還，到期日為一百零八年四月十五日，年息按百分之八點五五計
    付，遲延履付時，逾期在六個月以內者，按本金金額依原貸利率之一成加付違約
    金，逾期超過六個月以上部份，加倍計付。詎原告自八十九年一月十五日起即不
    為繳息亦未清償，迭經催討無效，故依法請求連帶給付自八十九年一月十五日起
    至清償日止之逾期利息及八十九年二月十五日起之違約金。經分別取得臺灣士林
    地方法院（八十九年度促字第一九六五七號）及臺灣臺北地方法院（八十九年度
    促字第三三三○二號）之支付命令及確定證明書。嗣被告取得鈞院拍賣抵押物裁
    定之執行名義（鈞院九十年度民執公字第三七八五號），強制執行期間，原告繳
    息二期，即繳息訖日為八十九年四月十五日。被告於陳報債權時已更正利息之起
    訖日及金額，故被告債權本息實際總額應為二億零三百十七萬三千零八十六元。
    按民法第一百九十九條，債權人基於債之關係，得向債務人請求給付。次按民法
    第二百五十條，當事人得約定債務人於債務不履行時，應支付違約金。違約金，
    除當事人另有訂定外，視為因不履行而生損害之賠償總額。其約定如債務人不於
    適當時期或不依適當方法履行債務時，即須支付違約金者，債權人除得請求履行
    債務外，違約金視為因不於適當時期或不依適當方法履行債務所生損害之賠償總
    額。故原告主張無理由，應立即清償所負之債務。
  (二)原告對被告無清償一部或全部本金之事實：
    被告自八十八年四月十五日貸款予原告一億五千四百萬元，迄於九十二年五月二
    十日止，原告及第三人等未曾清償一部或全部本金，有借據及交易明細可證。訴
    外人龍田公司及丙○○亦無代為清償上述借款之事實。再就原告之證人己○○於
    庭訊之證詞，亦否認有為原告代償上述借款之事實。復就鈞院函查之證據亦明確
    證明原告向被告借款之金錢數額及未曾清償一部或全部本金之事實，故原告之主
    張亦無理由。
  (三)聲明：駁回原告之訴。
三、查原告於八十八年四月十五日邀同許惠淑、盛煥釗為連帶保證人向被告借款一億
    五千四百萬元，約定自八十八年四月十五日起以後本金平均攤還方式攤還，到期
    日為一百零八年四月十五日，年息按百分之八點五五計付，遲延履付時，逾期在
    六個月以內者，按本金金額依原貸利率之一成加付違約金，逾期超過六個月以上
    部份，加倍計付。嗣因原告未如期給付繳息，經被告分別取得臺灣士林地方法院
    、臺北地方法院之支付命令及確定證明書，及本院拍賣抵押物裁定之執行名義。
    嗣於執行程序中，被告主張原告迄八十九年四月十五日止，仍積欠本金一億五千
    四百萬元及自八十九年四月十五日起迄今之利息及違約金，經本院民事執行處列
    入分配表中，列計原告積欠金額達二億零二百零七萬二千一百七十六元等事實，
    分別有兩造所提出且與其所述相符之本院民事執行處通知、放款借據暨授信約定
    書、支付命令暨確定證明書等文件為證（本院卷第七、八、二二至二六頁），自
    應認定屬實。
四、本件爭執點及本院判斷：
    原告主張據龍田公司告知，曾於八十七、八十八年間代原告清償被告本息六千八
    百萬元，所餘本金僅約一億三千一百萬元左右，故被告就超過一億三千一百萬元
    之本金及就超過該金額計付之利息及違約金自不得列入分配表，被告則否認之。
    故本件兩造爭執點即在於原告主張已清償本息六千八百萬元、本金僅餘一億三千
    一百萬元之事實是否屬實。本院判斷如下：
  (一)按主張有利於己之事實者，就其事實有舉證之責任，民事訴訟法第二百七十七條
    定有明文，故原告就其主張之事實自應負舉證責任。
  (二)據原告聲請傳訊之證人己○○到庭證稱：「我是龍田公司董事長，龍田公司在八
    十六年四月二十二日確與原告簽訂合建契約，印象中就是在使用執照領到後，原
    告要以三億八仟萬元買回所蓋好的房屋，契約內容我要回去再查查看。當時約定
    原告去賣房屋，我只負責蓋房屋就可以。工地大概八十七年完工就拿到使用執照
    了，但原告都沒有付工程款給我。全部完工之後，拿到使用執照，原告才要去銀
    行貸款給我，再付我三億八千萬元。後來原告並沒有貸款下來，原告叫人來賣房
    子，約好賣屋價款一部分要還給銀行，一部分要付給我當作工程款。原告陸續出
    售房屋，後來我和原告、被告三方一起結算，共積欠被告一億五千四百萬元，債
    務約定由原告承擔，未出售的房屋一部分移轉給原告，其他移轉給龍田公司抵債
    ，土地部分是按照我和原告分的房屋比例去做分配。三方當時約定，所積欠債務
    用原告分的房地設定抵押，分給龍田公司的房地，被告必須塗銷抵押權設定，分
    給龍田公司的房地總金額，加上之前還的現金，總數還不夠三億八千萬元。」、
    「丙○○的帳戶是這個工地買賣房屋所利用的帳戶，所有賣出去的屋款，都是利
    用這個帳戶，也是利用這個戶頭還錢給農會，丙○○是龍田公司業務人員，當時
    是丙○○和原告兄妹，共同經手金錢，如果有賣掉房屋，會將屋款大部分還給農
    會，辦理清償證明塗銷抵押權，才能移轉給客戶，小部份的屋款才會還給龍田公
    司，我們公司並沒有代替原告還款給農會，所有還給農會的錢，都是賣一間房屋
    還一部分錢，都是利用賣屋的錢還給農會。我確定龍田公司沒有替原告清償在農
    會的債務。」、「利用丙○○帳戶匯款給被告是在三方結算債務之前，丙○○帳
    戶是這個工地賣屋專用的帳戶。農會必須要債務清償之後，才可能會塗銷抵押權
    ，都是農會優先受償之後，才可能把剩下的錢給我。三方結算之後，丙○○的帳
    戶就沒有給原告使用了。當時帳戶內的金錢都已經結算清楚了。」等情（本院卷
    第八五至八九頁）。由上述證詞內容，並無法證實原告所主張之「龍田公司曾於
    八十七、八十八年間代原告清償被告本息六千八百萬元，所餘本金僅約一億三千
    一百萬元左右」等事實。
  (三)原告之後雖改稱「至於原告之前所陳，由龍田公司代償台北縣中和地區農會之陳
    ，其本意係指龍田公司以該工地專款專用之丙○○之上開於台北縣中和地區農會
    帳戶內之款項清償本件借款，非指龍田公司出資代墊欠款之意！」（本院卷第一
    ○三頁）。惟查，原告對於曾清償六千八百萬元之大額金錢往來，竟未有任何資
    料且無記錄，且對於究竟由何帳戶清償、何時清償、清償數額等情，亦無相關憑
    證，實有違常情。而且，依被告所提出丙○○在台北縣中和地區農會帳戶交易明
    細表所載（本院卷第一二九頁），該帳戶係八十八年二月一日新開戶，僅有四筆
    交易資料，也無原告所稱「曾清償六千八百萬元本息」之事實。更何況，證人己○○前述證詞已陳明：「後來我和原告、被告三方一起結算，共積欠被告一億五
    千四百萬元，債務約定由原告承擔，．．，三方當時約定，所積欠債務用原告分
    的房地設定抵押」等語，顯見本件借款業經三方共同會算，並確認原告欠款金額
    為一億五千四百萬元無疑。
  (四)原告雖又主張依被告所呈台北縣中和地區農會放款交易明細查詢單上載本金餘額
    分別為七千萬元及六千四百萬元（本院卷第三九、四○頁），可證原告所積欠之
    本金僅約一億三千一百萬元左右云云。惟查，該二份放款交易明細查詢單係記載
    原告貸款本息清償之交易資料，由該二份資料所載內容可知，自八十八年四月十
    五日起迄今，原告僅有繳納利息，並無清償本金之情形。其中一份放款交易明細
    表雖載明九十一年九月三日轉銷呆帳二千萬元一節（本院卷第三九頁第十九欄）
    ，惟被告已陳明此係依農漁會信用部逾期放款呆帳處理辦法第六條規定辦理，並
    非免除原告債務，仍應依法訴追等情，且此項記載亦非因原告曾為清償債務所生
    ，故原告此部份主張，即不可採。
  (五)原告另主張前述丙○○帳戶曾於八十八年四月十五日當天支出二千三百三十萬元
    至二千四百零九萬元不等，並將該款項代「林月珠」及「游振華」清償彼等在被
    告之借款，計清償本金二千三百三十萬元，清償本息達二千四百零九萬元云云。
    惟查，被告坦承「林月珠」、「游振華」之貸款係於八十八年四月十五日由戊○
    、許惠淑共同所為之清償，被清償人尚包括「鄭清彰」、「易徐碧」等人（本院
    卷第一二七頁）。惟查，丙○○帳戶內款項如何運用，應屬原告兄妹與龍田公司
    之內部關係，與原告或龍田公司是否清償本件原告積欠被告之一億五千四百萬元
    借款一節，顯屬二事。縱使原告此部份主張屬實，亦無從推論出「原告已清償本
    息六千八百萬元、本金僅餘一億三千一百萬元」之事實。
五、綜上所述，原告既無法舉證證明其已清償本息六千八百萬元、本金僅餘一億三千
    一百萬元之事實，則原告提起本件分配表異議之訴，顯無理由，應予駁回。
六、結論：原告之訴為無理由，依民事訴訟法第七十八條，判決如主文。
中　　　華　　　民　　　國　　九十三　　年　　　八　　　月　　　三　　　日
                                臺灣板橋地方法院民事第三庭
                                            法  官  劉以全
右為正本係照原本作成
如對本判決上訴，須於判決送達後廿日內向本院提出上訴狀
中　　　華　　　民　　　國　　九十三　　年　　　八　　　月　　　三　　　日
                                            書記官  王苑琦
